【裁判字號】    89,訴,167
【裁判日期】    900131
【裁判案由】    綜合所得稅
【裁判全文】
高雄高等行政法院判決                        八十九年度訴字第一六七號
                              .
    原      告  甲○○
    被      告  財政部台灣省南區國稅局
    代  表  人  乙○○  局長
    訴訟代理人  丙○○
右當事人間因綜合所得稅事件，原告不服財政部八十九年六月二十八日台財訴第00
00000000號訴願決定，提起行政訴訟，本院判決如左：
    主  文
原告之訴駁回。
訴訟費用由原告負擔。
    事  實
甲、事實摘要：
    緣原告八十五年度綜合所得稅結算申報，以非屬高雄市佛教會及陶聲洋防癌基金
    會開立之不實受贈收據虛報扣除額新台幣（下同）五００、０００元，並漏報營
    利、利息所得一七八、０七八元，違反所得稅法第七十一條第一項規定，經被告
    查獲，核定漏報課稅所得額六七八、０七八元，逃漏所得稅一五六、三七九元，
    乃依同法第一百十條第一項規定，按所漏稅額處以一倍之罰鍰一五六、三００元
    （計至百元止）。原告對罰鍰部分之處分不服，申請復查，未獲變更，提起訴願
    ，亦遭駁回，遂提起本件行政訴訟。
乙、兩造聲明：
  (一)原告聲明求為判決：
  (1)訴願決定、原處分（含復查決定）均撤銷。
  (2)訴訟費用由被告負擔。
  (二)被告聲明求為判決：
  (1)原告之訴駁回。
  (2)訴訟費用由原告負擔。
丙、兩造主張之理由：
一、原告主張之理由：
  (一)原告為一介平民，皆依循相關規定行事，系爭八十五年度綜合所得稅，均按照規
    定於時限內申報，且自動繳交稅款，從無虛假及延誤。殊不知被告竟於八十七年
    十二月三日函送本件漏報所得之罰鍰繳款書，並命原告依限繳納。但查來函僅於
    違章內容略載「非高雄市佛教會及陶聲洋防癌基金會開立之不實受贈收據虛報扣
    除額．．．」；然原告對受贈收據為不實乙節，非但不知情，且曾於此行政處分
    前依通知補稅完畢。上開事實，誠非有故意漏報之行為，足堪認定。原告既無從
    明瞭收據不實情事，則又如何可能遽爾繳納？依據財政部訴願委員會之訴願決定
    書理由第三段稱「．．．訴願人漏報所得之行為，縱非故意，仍難謂無過失，．
    仍應論罰，本件原處分應予維持」。惟遍查各國及本國之立法例之意旨，對初犯
    者，如非故意，顯為過失者」，若非情節重大，大惡不道者，均能衡情審理，審
    酌實情，予以「免責，免罪」並不予追究之寬容處理態度了結。
  (二)本件乃為民國八十五年度綜合所得稅結算申報，上開二項捐贈之經手人向原告募
    捐發生時間在八十五年間。但被告向中國佛教會查證之時間為八十七年十月二日
    ，向陶聲洋防癌基金會查證時間為八十六年七月十六日。綜觀二者均在案發後一
    至二年始獲證實，唯招搖募捐之犯罪人已無法查詢及舉證，事實極明顯。
  (三)民國八十五年申報期間，被告之綜合所得稅申報說明書上未有明顯之告知，導致
    為非作歹者憑其三寸不爛之舌，有可乘之機，使原告黑白莫辯，蒙受名譽及財物
    之損失。
  (四)依據所得稅法第七十一條之一之第三項規定「合於第四條第十三款規定之教育、
    文化、公益、善機關或團體及作業組織應依第七十一條辦理結算申報，其不合免
    稅要件者仍應依法課稅。按本條規定之第四條第十三項之規定為「教育、文化、
    公益、慈善機關或團體符合行政院規定標準者，其本身之所得及所屬作業組織之
    所得」得免納所得稅。第查所謂「符合行政院規定標準者」無非上開五類機關及
    團體均依照人民團體組織法所規定組織成立組織。以是，中國佛教會及陶聲洋防
    癌基金會，早經依法組織成立，並經政府核准，且會務活動均極正常運作之團體
    。平素為充實會務，均向外募捐亦屬多年且正常之情況，實勿庸置疑者。原告依
    法捐贈，並依法結算申報，今又予以苛責，尋非常理。
  (五)根據財政部訴願決定書之事實欄之末段，引用所得稅法第一百十條之一項規定，
    按其規定之意旨以「．．．如納稅義務人有隱匿或移轉財產逃避執行之跡象者．
    ．．」等重大事項為主。唯查原告經依法捐贈取據，依法結算申報，依法亦無不
    合，另有關漏報利息所得，因不諳法令規定，未能及時辦理申報，經被告查明通
    知後，早經補繳在案。針對上開實情，原告捫心自問，並無不當或違反之處。
  (六)人民團體依法組織成立之運作，其會務人員是否有「不法之行為」應有其中央與
    地方之主管機關監督。原告接受其會務或相關人員之勸募及獲取收據，自為正當
    合法之行為。至關其不法行逕，胡作非為，非一介平民納稅人所能察覺並防範者
    。
  (七)現今社會，若非從事法律之專業人士之外，對一般平時為圖謀三餐，尋求安定，
    且時時處於高度競爭及工作緊張之小民而言，對法律規定非僅無法認識、學習、
    瞭解，更遑論其繁瑣之規定。何況法治社會，法令多如牛毛，焉能一一知曉了解
    ，身為一介平民，何能防範於未然。
  (八)原告確無故意或過失違反納稅義務，惟稽徵機關認納稅義務人有逃漏稅情事時，
    原告如前述，業已依法取給憑證，並結算申報所得，繳納稅款。而稽徵機關為何
    不可採？故原告根本無所適從。
  (九)綜上所述，原告既已依法取得憑證，並依時結算、申報、繳納稅款，甚而補稅，
    被告應秉持公平、理性，體恤民困、民瘼，詳為審酌，並為免罰鍰之處分。為此
    ，請將原決定及原處分均予撤銷，另為適法之決定。
二、被告之主張：
  (一)本件原告八十五年度綜合所得稅結算申報，列報列舉扣除額中高雄市佛教會及陶
    聲洋防癌基金會捐贈各二五０、０００元，經被告查得該捐贈為不實受贈收據、
    虛列扣除額五００、０００元，又因原告漏報營利、利息所得一七八、０七八元
    ，違反所得稅法第七十一條第一項規定，經核定漏報課稅所得額六七八、０七八
    元，漏稅額一五六、三七九元，有捐贈收據影本、高雄市佛教會八十七年十月二
    日高市佛本秘字第００八七號函、陶聲洋防癌基金會八十六年七月十六日（八六
    ）癌宣字第六九七二號函附原卷可稽，違章事證明確，被告乃依首揭規定按所漏
    稅額處以一倍之罰鍰一五六、三００元。
  (二)原告除執其於再訴願程序中之前詞外，另主張在被告知之前確不知情，誠非有「
    故意漏報」行為，又我國法律原本人道主張，尤對初犯者如非故意顯為過失者，
    均有「不究既往」「不予追溯」之慣例，是本件之發生及結果顯示當事人無心之
    過云云，另中國佛教會及陶聲洋防癌基金會，早經依法組織成立，並經政府核准
    在案，且會務活動均極正常運作之團體，原告並不知有不法之徒，利用渠等名義
    ，假募捐之名行欺騙之實，是原告依法捐贈且取具收據，卻平白蒙受名譽及財物
    之損失，原告亦為被害人，實不應再科處罰鍰等語置辯。
  (三)經查，系爭捐贈收據，非屬受贈單位即財團法人陶聲洋防癌基金會及高雄市佛教
    會所開立收據，原告虛列扣除額五００、０００元，事證至為明確，是原告漏報
    所得之行為，縱非故意，仍難謂無過失，參諸司法院大法官會議議決釋字第二七
    五號解釋意旨，仍應論罰，本件原處分並不無合。
    理  由
一、按「納稅義務人應於每年二月二十日起至三月底止填具結算申報書，向該管稽徵
    機關，申報其上一年度內構成綜合所得總額或營利事業收入總額之項目及數額以
    及有關減免、扣除之事實，並依全年應納稅額減除暫繳稅額及尚未抵繳之扣繳稅
    額，計算其應納之結算稅額，於申報前自行繳納。」又「納稅義務人已依本法規
    定應申報課稅之所得額而有漏報或短報情事者，處以所漏稅額兩倍以下之罰鍰」
    分別為所得稅法第七十一條第一項及第一百十條第一項所明定。再者，人民違反
    法律上之義務而應受行政罰之行為，法律無特別規定時，雖不以出於故意為必要
    ，仍須以過失為其責任條件。但應受行政罰之行為，僅須違反禁止規定或作為義
    務，而不以發生損害或危險為其要件者，推定為有過失，於行為人不能舉證證明
    自己無過失時，即應受處罰。大法官釋字第二七五號解釋參照。
二、本件原告八十五年度綜合所得稅結算申報，列報列舉扣除額中捐贈高雄市佛教會
    及陶聲洋防癌基金會各二五０、０００元部分，經被告查獲該捐贈收據不實，且
    上開二單位亦未自原告處受領該等捐款，又原告有漏報營利、利息所得一七八、
    ０七八元虛報扣除額五００、０００元等事實，有原告申報本件所得稅提出之捐
    贈收據影本五紙及高雄市佛教會八十七年十月二日高市佛本秘字第００八七號函
    、陶聲洋防癌基金會八十六年七月十六日（八六）癌宣字第六九七二號函附原處
    分卷可稽；原告對於漏報上開營利、利息所得及因列舉捐贈扣除額而提出之捐贈
    收據非屬上開佛教會及基金會出具，暨對應補漏稅額已依限補繳完畢等事實，均
    不否認；則被告於核定原告漏報所得額六七八、０七八元，逃漏稅額一五六、三
    七九元後，依首揭規定按所漏稅額處以一倍之罰鍰一五六、三００元，尚無不合
    。
三、原告雖主張其係不諳法令致漏報營利、利息所得；另確實有捐贈款項，只因受他
    人所騙，而取得非高雄市佛教會及陶聲洋防癌基金會出具之不實收據，並執以申
    報本件所得稅，經被告查明後，方知受騙，亦已補稅，也是受害者，實無故意或
    過失之漏報行為，且高雄市佛教會及陶聲洋防癌基金會，早經依法組織成立，並
    經政府核准在案，會務活動均極正常運作之團體，原告並不知有不法之徒，利用
    渠等名義，假募捐之名行欺騙之實，是原告依法捐贈且取具收據，卻平白蒙受名
    譽及財物之損失，實不應再科處罰鍰云云。
四、然查，系爭捐贈收據，非屬受贈單位即財團法人陶聲洋防癌基金會及高雄市佛教
    會所開立收據，已經被告向上開二單位查證屬實，業如前述；次查，依原處分卷
    內，原告申報本件稅捐所提出之捐贈收據五紙內容以觀，原告歷次捐贈之時間約
    間隔二至三個月，捐贈金額每筆均在七萬元至十五萬元之間；又依本件原告當年
    度綜合所得稅申報核定通知書（見原處分卷第二二、二三頁）所載，原告及其配
    偶之當年度薪資收入為三、三九八、五五五元；則原告當年度之捐贈與其經濟狀
    況相比，顯然捐贈時間甚為緊密且金額亦非小額；又以原告係任職保險公司（見
    前開核定通知書薪資所得資料來源欄），年薪高達二百四十餘萬元，其社會地位
    、歷練、知識應在中上程度，如有上述之數萬元至十數萬元之大筆捐贈，又係由
    不相識之第三人登門勸募情形，應有查證募款人身分及確認捐贈款是否流入捐贈
    對象之能力，且理應以票據或匯款方式交付捐款，留取支付憑據，避免受騙；然
    原告自申請復查迄本件辯論終結，竟無法提供騙取其捐款者之身分、其捐贈款項
    係如何提領、交付該騙取募款者等相關證據資料，足見原告主張捐贈事實，並不
    可信。又關於營利、利息所得之有無，原告應無不知之理，其漏報復為原告所自
    承，則其漏報本件所得之行為，縱非故意，仍難謂無過失；依首開規定，並參諸
    司法院釋字第二七五號解釋意旨，被告並無免罰之裁量餘地，原告所為主張皆無
    可採。
五、綜上所述，原告既以非屬陶聲洋防癌基金會與高雄市佛教會開立之不實受贈收據
    虛報扣除額，及漏報上述營利、利息所得額，其違章事證明確，則被告依上開規
    定，按所漏稅額一五六、三七九元，處以一倍之罰鍰一五六、三○○元（計至百
    元），經核其適用法律及裁量權之行使並無違誤。訴願予以維持，亦無不當，原
    告起訴請求撤銷原處分及訴願決定，並無理由，應予駁回。
七、據上論結，本件原告之訴為無理由，爰依行政訴訟法第一百九十五條第一項後段
    ，第九十八條第三項前段，判決如主文。
中    華    民    國     九十      年      一      月      三十一     日
                    高 雄 高 等 行 政 法 院  第 二 庭
                                審 判 長 法  官  高秀真
                                         法  官  戴見草
                                         法  官  江幸垠
右為正本係照原本作成。
如不服本判決，應於送達後二十日內，向本院提出上訴狀並表明上訴理由，如於本判決
宣示後送達前提起上訴者，應於判決送達後二十日內補提上訴理由書（須按他造當事人
人數附繕本）。
中    華    民    國     九十      年      一      月      三十一     日
                                     法院書記官  張哲瑋


司法院資訊處製作；財團法人民間司法改革基金會備份。
